臺灣高等法院高雄分院刑事判決　　　　 96年度上訴字第769號
上　訴　人　臺灣高雄地方法院檢察署檢察官
被　　　告　甲○○
上列上訴人因被告違反毒品危害防制條例案件，不服臺灣高雄地
方法院96年度訴字第418 號中華民國96年1 月29日第一審判決（
起訴案號：臺灣高雄地方法院檢察署95年度毒偵字第9555號），
提起上訴，本院判決如下：
    主  文
原判決撤銷，發回臺灣高雄地方法院。
    理  由
一、公訴意旨係以：被告甲○○於民國（以下同）88年間，因施
    用毒品案件，經台灣高雄地方法院以88年度毒聲字第1109號
    裁定令入戒治處所施以強制戒治，經台灣高雄地方法院於88
    年7 月2 日以88年度毒聲字第4619號裁定停止戒治，交付保
    護管束，於89年2 月9 日保護管束期滿，執行完畢。嗣於94
    年間，因連續施用第一級毒品案件，經臺灣高等法院高雄分
    院以93年度上訴字第1240號判決，判處有期徒刑1 年確定。
    又因違反肅清煙毒條例案件，經台灣高雄地方法院以84年訴
    字第161 號判處有期徒刑3 年6 月，接續其83年間之違反肅
    清煙毒條例案件執行，指揮書執行完畢日期為90年7 月8 日
    。嗣其於81年間違反肅清煙毒條例案件之假釋經撤銷，應執
    行1 年3 月1 日之殘刑，並接續前述案件執行，於87年4 月
    10日縮短刑期假釋出獄，假釋期間付保護管束，於91年7 月
    21日保護管束期滿。但其上述假釋復經撤銷，應執行有期徒
    刑4 年3 月11日之殘刑，於92年8 月1 日縮短刑期執行完畢
    。詎仍不知悔改，於95年11月19日17時30分許起，回溯24小
    時內某時，在不詳地點施用第一級毒品海洛因，嗣於同年月
    19日17時30分許，因被告甲○○行經高雄市前金區○○○路
    與河東路口時，因走路狀態有異，為警上前攔檢後，始查知
    上情，並扣得被告甲○○自行交付之海洛因1 小包，並採集
    被告尿液送驗後，呈嗎啡陽性反應，因認被告甲○○涉有毒
    品危害防制條例第10條第1 項之施用第一級毒品罪嫌。
二、原審以：按案件曾經判決確定者，應為免訴之判決，此項原
    則關於實質上一罪或裁判上一罪，均有其適用。連續犯係裁
    判上一罪，其一部分犯罪事實曾經判決確定者，其效力當然
    及於全部，故檢察官復將其他部分重行起訴，亦應諭知免訴
    之判決（最高法院49年台非字第20號判例參照）。再按刑事
    法若干犯罪行為態樣，本質上原具有反覆、延續實行之特徵
    ，立法時既予特別歸類，定為犯罪構成要件之行為要素，則
    行為人基於概括之犯意，在密切接近之一定時、地持續實行
    之複次行為，倘依社會通念，於客觀上認為符合一個反覆、
    延續性之行為觀念者，於刑法評價上，即應僅成立一罪。學
    理上所稱「集合犯」之職業性、營業性或收集性等具有重複
    特質之犯罪均屬之（最高法院95年度台上字第1079號、第39
    37號、第4686號判決意旨參照）。而毒品危害防制條例既依
    成癮性、濫用性及對社會危害性將毒品分為4 級，且僅處罰
    施用第一、二級毒品，足見該條例所處罰施用第一、二級毒
    品，其構成要件行為之要素係具有成癮、濫用之反覆、延續
    實行之性質，且依社會通念於客觀上認為係符合一個反覆、
    延續性之行為觀念。本件被告甲○○歷於警詢及偵查中均供
    認：出監後並未立即再度施用海洛因，係自95年8 月10日晚
    上8 時許起至95年11月15日下午5 時30分許止，在高雄市三
    民區○○○路218 號，以約每日1 至2 次之頻率，將海洛因
    摻水用針筒注射方式施用海洛因多次等語明確（見警卷第4
    至5 頁、偵卷第15頁）；而本件被告甲○○前被訴基於施用
    海洛因之犯意，於95年8 月21日上午某時，在位於高雄市三
    民區○○○路218 號住處，以針筒注射方式，施用第一級毒
    品海洛因1 次，嗣於同年8 月21日19時20分許，經警據報至
    高雄市○○○路288 巷3 弄旁之公園盤查並採集被告尿液送
    驗而查獲，所犯毒品危害防制條例第10條第1 項之施用第1
    級毒品罪，業經檢察官提起公訴，並由台灣高雄地方法院於
    95年12月4 日以95年度訴字第3807號判處有期徒刑10月，於
    95年12月28日確定在案之事實，有本院95年度訴字第3807號
    判決書、臺灣高等法院被告前案紀錄表及本院刑案電話查詢
    紀錄表各1 份在卷可稽。是本件被告甲○○被訴之施用第一
    級毒品罪與上開經提起公訴並判決確定部分，所施用者均為
    第一級毒品海洛因，且時間相近，地點同一，並以相同方法
    反覆為之，復以施用毒品具有成癮性、濫用性，被告顯係基
    於反覆施行之集合犯意為之，為集合犯，屬實質上一罪，依
    審判不可分原則，該案判決之效力，應及於全部犯罪事實，
    揆諸前揭說明，應逕為諭知免訴之判決等語。
三、本院查：按刑法第56條連續犯之規定，業於94年1 月7 日修
    正公布刪除，並於95年7 月1 日施行，按修正前刑法連續犯
    關係的形成結構，本質上即為各自都得以獨立的犯罪，亦即
    是數罪的性質，更精準的說，是數個原本都應獨立評價的行
    為，所形成的行為事實，各行為事實本應各自獨立評價，惟
    因其所具備的一致性條件，不論是主觀的一致性犯意，或是
    客觀上反覆實現的行為一致性，故而作適用政策上之思考，
    而以單一評價的模式來處理。今廢除刑法第56條連續犯之規
    定，在法制的意義上，係將單一評價的關係加以關閉，回歸
    到數罪的處理結構，「評價對象」之「數個可獨立數次地充
    足犯罪構成要件的複數行為」，並不會因法律變更而質變地
    轉化成為集合犯概念的單一行為。亦即法律規範評價機制之
    變更，廢除法律規範前，連續犯之「數個可獨立數次地充足
    犯罪構成要件的複數行為」本質並不因法律規範變更而質變
    ，更明確而言，廢除法律規範前之行為事實，本即可獨立數
    次地充足犯罪構成要件之複數行為，在廢除法律規範後，仍
    然是可獨立數次地充足犯罪構成要件之複數行為，不會因法
    律變更（連續犯規定廢除，單一行為評價機制關閉）而跟著
    質變為單一行為，故連續犯廢除後，連續犯之「法律規範基
    礎」已不存在，複數行為即應回歸數罪併罰之法律評價機制
    。再者，刑法上之集合犯係指立法者在系爭構成要件所描述
    、預設之該當行為，本身就具有職業性、營業性或收集性之
    不斷反覆實施的特性，所以，反覆實施行為被總括地當成或
    擬制成為一個構成要件行為。惟就「施用毒品」之施用行為
    而言，立法者於制定刑罰法律之初，並未將「反覆性」或「
    成癮性」之文字概念加諸於「施用」之內涵內，亦即立法者
    並未認知該種行為類型之「反覆性」或「成癮性」，亦無意
    藉由法律中客觀構成要件之行為要素，涵括上開具有反覆實
    施特性之數個犯罪行為，亦即，施用毒品犯罪，或有可能為
    零星偶一施用，或有可能常常施用，就「施用」毒品之行為
    本身之法條文義而言，本來即未將「反覆性」或「成癮性」
    之概念加諸於「施用」之文字內涵內。質言之，純粹就法條
    作中立性而不預設立場之審認，毒品「施用行為」之概念並
    未有所謂「反覆實施」之特徵在內，既然沒有「反覆實施」
    之特徵在內，即不得用法條文義以外之「個案行為人有反覆
    施用之事實」作為解釋法條規定之依據。
三、經查：被告甲○○前雖於95年8 月21日上午某時，在其位於
    高雄市三民區○○○路218 號住處，以針筒注射方式，施用
    第一級毒品海洛因1 次，嗣於同年8 月21日19時20分許，經
    警據報至高雄市○○○路288 巷3 弄旁之公園盤查並採集被
    告尿液送驗而查獲，該次所犯毒品危害防制條例第10條第1
    項之施用第1 級毒品罪，業經檢察官提起公訴，並由台灣高
    雄地方法院於95年12月4 日以95年度訴字第3807號判處有期
    徒刑10月，於95年12月28日確定在案之事實，有台灣高雄地
    方法院95年度訴字第3807號判決書、臺灣高等法院被告前案
    紀錄表及本院刑案電話查詢紀錄表各1 份在卷可稽。又本件
    被告甲○○又於95年11月19日許，又再施用第一級毒品海洛
    因之犯罪事實，因修正後之刑法已刪除連續犯之規定，參之
    前揭說明，法律單一評價機制關閉，可獨立數次地充足犯罪
    構成要件之複數行為，自應回歸數罪併罰之法律評價機制予
    以論罪科刑，不得認其前後施用毒品，成立集合犯之關係。
    又施用毒品者，並非必然已成癮，亦非必然反覆密集施用，
    若反覆密集施用者是集合犯，其不常偶而分開、數次施用者
    ，反成為數罪併罰，其法律評價亦顯有矛盾及不當，是不得
    認其前後施用毒品，成立集合犯之關係。
四、原判決未予詳查，遽以本件檢察官起訴的犯罪事實，與前開
    確定判決案件之施用毒品犯罪事實，具有集合犯之實質上一
    罪，依審判不可分原則，該案判決之效力，應及於全部犯罪
    事實，而不經言詞辯論，逕為諭知免訴之判決，尚有未洽。
    公訴人上訴意旨執此指摘原判決不當，為有理由，自應由本
    院將原判決撤銷，發回原審法院另為適當之判決，並不經言
    詞辯論為之。
據上論斷，應依刑事訴訟法第369 條第1 項但書、第372 條，判
決如主文。
中　　華　　民　　國　　96　　年　　4 　　月　　18　　日
            刑事第六庭  審判長法  官  王憲義
                              法  官  李璧君
                              法  官  張盛喜
以上正本證明與原本無異。
如不服本判決應於收受本判決後10日內向本院提出上訴書狀，其
未敘述上訴理由者，並得於提起上訴後10日內向本院補提理由書
狀（均須按他造當事人之人數附繕本）「切勿逕送上級法院」。
中　　華　　民　　國　　96　　年　　4 　　月　　18　　日
                              書記官  唐奇燕
